臺灣屏東地方法院民事裁定　　　　　　　 96年度再易字第9號
再審原告　　丙○○
再審原告　　丁○○
再審原告　　乙○○
再審原告　　戊○○○
訴訟代理人　陳清朗律師
再審被告　　甲○○
上列當事人間分割共有物事件，再審原告對於中華民國96年6 月
29日本院95年度簡上字第90號確定判決提起再審之訴，本院判決
如下：
    主  文
再審之訴駁回。
再審訴訟費用由再審原告負擔。
    事實及理由
一、程序方面：
（一）按再審之訴，應於30日之不變期間內提起；前項期間，自
      判決確定時起算，判決於送達前確定者，自送達時起算；
      其再審之理由發生或知悉在後者，均自知悉時起算，民事
      訴訟法第500 條第1 項、第2 項前段定有明文。本件再審
      原告於民國96年7 月4 日收受本院95年度簡上字第90號確
      定判決書，有送達回證附卷可稽，並於同年7 月24日提起
      本件再審之訴（見再審訴狀上所蓋本院收文章戳），未逾
      上開不變期間，係屬合法。
（二）次按再審之訴，顯無理由者，得不經言詞辯論，以判決駁
      回之，民事訴訟法第502 條第2 項定有明文。本件依上開
      規定未經言詞辯論，故再審被告並無任何聲明或陳述，合
      先敘明。
二、再審意旨略以：
（一）本件確定判決准就兩造共有坐落屏東縣新園鄉○○段1369
      號地號，面積5495平方公尺之土地（以下簡稱系爭土地）
      予以分割，惟漏未審酌訴外人林榮姜等共有坐落同段1386
      號土地上之道路是否可供分得編號（1） 、（2） 、（3
      ）、（7） 、（8） 、（11）等土地之人合法通行之情，
      致使分得之人因礙於民法第789 條第1 項規定，彼此會為
      通行權利另起訟爭，原審不無消極不適用民法第789 條第
      1 項之違法。
（二）依確定判決之理由認係「坐落屏東縣新園鄉○○段1386地
      號土地上與系爭土地相鄰之部分，存有與附圖三所示編號
      （19）之泊油道路相接連之道路之事實，為兩造所不爭執
      ，並經本院至現場履勘無誤，是分得附圖一甲案所示編號
      （11）部分之上訴人丙○○、丁○○、乙○○、戊○○○
      等4 人即可利用上開道路通行」云云，然查1386地號土地
      並非供眾人通行之既成道路，該土地所有人仍得隨時行使
      其所有權，拒絕他人之使用。反而編號（4） 、（5） 、
      （9） 等地號土地面鄰道陸可得便利使用，再審原告所分
      配土地與編號（1） 、（2） 、（3） 、（7） 、（8）
      等土地未使用該道路，確仍需分擔其持分，亦非事理之平
      ，原確定判決並未顧及均衡原則，分割方法亦不適當，顯
      有消極不適用公平與均衡原則之違法。
（三）確定判決如主文所示編號（4） 、（5） 、（9） 等土地
      面鄰道路可有效益充分使用土地，且因面鄰道路之因素已
      使其土地價值明顯升高，而再審原告分得之編號（11）及
      編號（1） 、（2） 、（3） 、（7） 、（8） 土地均為
      袋地，所可獲得之利益即有差距，此時法院即應依法判決
      由分得位置較佳且價格較高者以金錢補償他人，是原確定
      判決所採分割方式之立論，顯有消極不適用最高法院57年
      台上字第2117號判例之違法。
（四）綜上，爰依民事訴訟法第436 條之7 及同法第496 條第1
      項第1 款、第497 條之規定，提起本件再審之訴，並聲明
      ：（一）原確定判決廢棄。（二）上開廢棄部分，再審被
    告在第一審之訴駁回。（三）再審及第一、二審訴訟費用均
    由再審被告負擔。
三、按民事訴訟法第496 條第1 項第1 款所謂適用法規顯有錯誤
    ，係指確定判決所適用之法規，顯然不合於法律規定，或與
    司法院現尚有效及大法官會議之解釋，或本院尚有效之判例
    顯然違反，或消極的不適用法規，顯然影響判決者而言 (參
    照最高法院86年度台再字第102 號判決要旨)。 又按民事訴
    訟法第497 條所謂「重要證物漏未斟酌」，係指當事人在前
    訴訟程序已經提出，第二審確定判決漏未於判決理由中斟酌
    者而言，申言之，該項證物如經斟酌，原判決將不致為如此
    之論斷，若縱經斟酌亦不足影響原判決之內容，或原判決曾
    於理由中說明其為不必要之證據者，均與本條規定之要件不
    符。次按共有人因共有物分割之方法不能協議決定，而提起
    請求分割共有物之訴，於法院定分割方法時，必須考量兩造
    之意願、土地建物現況、各共有人原使用位置、分割後各共
    有人分得土地之形狀及利用價值，及共有人全體之利益等公
    平衡量；惟法院依民法第824 條命為適當之分割，不受任何
    共有人主張分割方法之拘束。法院對於共有物分割方法之決
    定，本有其自由裁量權，若分割方法與法令無悖，即不得以
    分割後共有物之使用不符某特定法規，即謂該分割判決違背
    法令。
四、再審原告主張：（一）原審漏未審酌訴外人林榮姜等共有坐
    落同段1386號土地上之道路是否可供分得編號（1） 、（2
    ）、（3） 、（7） 、（8） 、（11）等土地之人合法通行
    之情，致使分得之人因礙於民法第789 條第1 項規定，彼此
    會為通行權利另起訟爭，原審不無消極不適用民法第789 條
    第1 項之違法及確定判決並未顧及均衡原則，分割方法亦不
    適當，顯有消極不適用公平與均衡原則之違法云云；惟按民
    法第789 條第1 項：「因土地一部之讓與或分割，致有不通
    公路之土地者，不通公路土地之所有人，因至公路，僅得通
    行受讓人或讓與人或他分割人之所有地。」規定之主要旨趣
    ，在於當事人為讓與或分割土地時，對於不能與公路適宜聯
    絡之情況，當為其所預見，而可期待其事先為合理解決（參
    見罪高法院86年台上字第2955號判決要旨）。經查再審原告
    既已陳稱原確定判決之理由認係「坐落屏東縣新園鄉○○段
    1386地號土地上與系爭土地相鄰之部分，存有與附圖三所示
    編號（19）之柏油道路相接連之道路之事實，為兩造所不爭
    執，並經本院至現場履勘無誤，是分得附圖一甲案所示編號
    （11）部分之上訴人丙○○、丁○○、乙○○、戊○○○等
    4 人即可利用上開道路通行」等情，再就原確定判決第8 頁
    倒數第5 、6 行已述及「查系爭土地呈長方形狀，如附圖三
    所示：編號（19）柏油道路由西向北至東南圍繞系爭土地呈
    ㄇ字型為對外聯絡道路‧‧‧」等語，則利用該道路者，非
    僅再審原告，其他共有人亦皆有之，足見原審於定分割方法
    時即已考量各共有人原使用位置、分割後各共有人分得土地
    之形狀及利用價值，及共有人全體之利益等公平衡量。因此
    ，原審所定分割方法僅係共有物分割後得否滿足各共有人之
    特定使用目的而已，尚未因此影響其事實之認定及其法律之
    適用而使分得共有物特定部分之共有人違反任何規定。（二
    ）再審原告指稱原確定判決如主文所示編號（4） 、（5
    ）、（9） 等土地面鄰道路可有效益充分使用土地，且因面
    鄰道路之因素已使其土地價值明顯升高，而再審原告分得之
    編號（11）及編號（1） 、（2） 、（3） 、（7） 、（8
    ） 土地均為袋地，所可獲得之利益即有差距，此時法院即
    應 依法判決由分得位置較佳且價格較高者以金錢補償他人
    ，是原確定判決所採分割方式之立論，顯有消極不適用最高
    法院57年台上字第2117號判例之違法云云。經查原確定判決
    已審酌兩造提出如附圖一之甲、乙、丙三種分割方案，就兩
    造之意願、土地建物現況、各共有人原使用位置、分割後各
    共有人分得土地之形狀及利用價值，及共有人全體之利益等
    作公平考量，應無再有所謂分得位置較佳且價格較高者應以
    金錢補償他人之情形。
六、綜上所述，原確定判決並未有如再審原告指稱消極不適用法
    規之違法或有何重要證物漏未斟酌，再審原告提起本件再審
    ，與民事訴訟法第496 條第1 項第1 款、第497 條之規定不
    符，其再審之訴顯無理由，爰不經言詞辯論程序，逕以判決
    駁回之。
據上論結，本件再審之訴為顯無理由，依民事訴訟法第502 條第
2 項、第78條，判決如主文。
中　　華　　民　　國　　96　　年　　9　　月　　18 　　日
                  民事第一庭    審判長法  官  阮世賢
                                      法　官　吳思怡
                                      法  官  胡晏彰
本件不得抗告。
以上正本係照原本作成。
                                      書記官  顏子仁
中　　華　　民　　國　　96　　年　　9 　　月　　18　　日
